【裁判字號】    89,台上,2273
【裁判日期】    890427
【裁判案由】    業務過失致人於死
【裁判全文】
最高法院刑事判決                              八十九年度台上字第二二七三號
    上  訴  人  甲○○
    選任辯護人  林慶雲律師
                黃奉彬律師
                于欣潔律師
右上訴人因業務過失致人於死案件，不服台灣高等法院高雄分院中華民國八十六年十
月二十九日第二審判決（八十六年度上訴字第一九九五號，起訴案號：台灣高雄地方
法院檢察署八十五年度偵字第一五○二三號），提起上訴，本院判決如左：
    主  文
原判決撤銷，發回台灣高等法院高雄分院。
    理  由
本件原判決認定上訴人甲○○係乾鼎企業行負責人，承攬土木工程業務，為從事業務
之人，乾鼎企業行於民國八十五年間承攬甲乙營造工程有限公司（下稱甲乙營造公司
）在高雄縣六龜鄉垃圾衛生掩埋新建工程之土方開挖及運棄業務，上訴人明知該六龜
鄉垃圾衛生掩埋新建工程因設計圖上並無任何擋土防護措施，經甲乙營造公司申請高
雄縣六龜鄉公所核准自八十五年二月二十三日起停工三個月，應注意並能注意雇主應
防勞工在有墜落、崩塌之虞之作業場所工作，以免引發職業災害，竟疏未注意，於八
十五年四月十五日下午，任令其所僱用之洪炳輝至該土地現場測量垃圾擋土牆之基礎
寬度，迄同日下午三時三十分許，洪炳輝突被該垃圾場擋土牆上方之土石大量崩塌活
埋，致頭部受傷當場死亡等情，因而撤銷第一審諭知上訴人無罪之判決，改判依想像
競合犯之關係，從一重論處上訴人從事業務之人，因業務上之過失致人於死罪刑，固
非無見。
惟查：(一)按有罪判決書之事實一欄為適用法令之根據，凡於適用法令有關之事實必須
詳為記載，始足為適用法令之基礎。查原判決理由說明上訴人違反勞工安全衛生法第
五條第一項第五款雇主對防止有墜落、崩塌之虞之作業場所引起之危害，應有符合標
準之必要安全衛生設備之規定，係犯同法第三十一條第一項之罪，惟原判決事實欄就
上訴人違反雇主對防止有墜落、崩塌之虞之作業場所引起之危害，應有符合標準之必
要安全衛生設備之規定，未為明確之記載，已不足為適用法令之基礎。(二)原判決理由
依憑證人即高雄縣六龜鄉公所土木技士李森郎於第一審所證：「因施工的地方緊接著
山，案發當日是停工階段，現場尚有竹木及雜樹未鏟除」「現場並沒有做安全措施」
「因靠山若不做擋土牆會有危險，因當時為停工期間，所以未做擋土措施」等語（見
第一審卷第二十五頁），而認上訴人顯未做好必要之安全措施云云，惟依相驗卷附勞
工職業災害檢查報告書「十、本次災害違反勞工法律罰則事項」所載，甲乙營造公司
從事山坡地形之土方開挖工作，未採取擋土支撐等防護措施，涉嫌違反勞工衛生安全
法第五條第一項第五款之規定；上訴人使勞工於有物體崩塌、飛落之工作場所作業時
，未使勞工配戴安全帽等防護具，亦涉嫌違反同條項款之規定等語（見相驗卷第四十
一頁背面、四十二頁正面），該檢查報告似謂採取擋土防護措施係屬甲乙營造公司之
責任，究竟上訴人依勞工衛生安全法第五條第一項第五款之規定，應為如何之必要安
全衛生設備﹖是否指應設置擋土防護措施﹖事關犯罪構成要件事實，自應詳予釐清，
原審未待究明，遽行審結，即有應於審判期日調查之證據未予調查之違法。以上或為
上訴意旨所指摘，或為本院得依職權調查之事項，應認原判決有撤銷發回更審之原因
。
據上論結，應依刑事訴訟法第三百九十七條、第四百零一條，判決如主文。
中      華      民      國    八十九    年      四      月    二十七    日
                              最高法院刑事第十一庭
                                  審判長法官  莊  登  照
                                        法官  洪  明  輝
                                        法官  蔡  清  遊
                                        法官  黃  一  鑫
                                        法官  林  秀  夫
      右正本證明與原本無異
                                              書  記  官
中      華      民      國    八十九    年      五      月      四      日


司法院資訊處製作；財團法人民間司法改革基金會備份。
